臺灣板橋地方法院民事判決　　　　　　　 96年度訴字第204號
原　　　告　丙○○
　　　　　　　　　　　　樓
　　　　　　丁○○
兼上1人
訴訟代理人　戊○○
兼上3人共同
訴訟代理人　己○○
被　　　告　甲○○○
　　　　　　乙○○
上列當事人間請求侵權行為損害賠償事件，經本院於民國96年10
月16日言詞辯論終結，判決如下：
    主  文
被告應連帶給付原告丙○○、丁○○、戊○○依序各新台幣壹佰
零陸萬元、新台幣捌拾陸萬元、新台幣柒拾萬元及均自民國九十
五年十二月九日起至清償日止，按年息百分之五計算之利息。
被告應連帶給付原告己○○新台幣肆萬元，及自民國九十五年十
二月九日起至清償日止，按年息百分之五計算之利息。
原告其餘之訴駁回。
訴訟費用由被告連帶負擔十分之九，餘由原告負擔。
本判決第一項於原告丙○○、丁○○、戊○○依序各以新台幣台
幣肆拾貳萬元、新台幣貳拾捌萬陸仟元、新台幣貳拾萬仟元
為被告預供擔保後，得假執行。
本判決第二項得假執行。
原告其餘假執行之聲請駁回。
    事實及理由
一、程序部分：
    本件被告經合法通知，未於言詞辯論期日到場，核無民事訴
    訟法第386 條所列各款情形，爰依原告之聲請，由其一造辯
    論而為判決。
二、原告主張：
（一）被告2人係夫婦，被告甲○○○以被告乙○○為會首，2
      人共同召集如附表1至附表6所載之互助會，其等熟知互助
      會會員於開標日期並不經常到場參與投標，乃基於行使偽
      造準私文書及詐欺取財等之概括犯意聯絡，在臺北縣中和
      市○○街12巷10號其等住處，冒用部分會員名義，及在投
      標單上偽造會員署押暨投標金額，而行使之，足生損害於
      該被冒標之會員，並致各該互助會活會會員陷於錯誤，而
      交付會款。嗣於民國93年7月間，被告未依約繳付得標者
      之會款，而宣佈倒會。
（二）按因故意或過失不法侵害他人之權利者，負損害賠償責任
      ；再故意以背於善良風俗之方法，加損害於他人者亦同；
      又數人共同不法侵害他人之權利者，連帶負損害賠償責任
      ，不能知其中孰為加害人者，亦同，造意人及幫助人，視
      為共同行為人，民法第184 條及第185 條第1 、2 項分別
      定有明文。又債務人因債務不履行，致債權人之人格權受
      有損害，準用第192 條至第195 條及第197 條之規定，負
      損害賠償責任，民法第227 之1 條定有明文。另不法侵害
      他人之身體、健康、名譽、自由、信用、隱私、貞操或不
      法侵害其他人格法益而情節重大者，被告人雖非財產上之
      損害，亦得請求賠償相當之金額，此民法第195 條亦定有
      明文。末按負損害賠償責任者，除法律另有規定或契約另
      有訂定外，應回復他方損害發生前之原狀；因回復原狀而
      應給付金錢者，自損害發生時起，加給利息；第1 項情形
      ，債權人得請求支付回復原狀所必要之費用，以代回復原
      狀，民法第213 條亦有明文。查原告參加被告等發起之以
      下互助會，茲將損害之金額分述如下：
    1.第1會：(1)會款10,000元。
             (2)自89年3 月20日起至93年8 月止，每月20日晚
               上8 時開標，逢4 月、8 月、12月當月5 日晚
               上8 時各加標1次。
             (3)含會首共68名會員。
             (4)原告丙○○、丁○○、戊○○均各有1 活會，
               且均遭冒標，該會至93年7 月10日時，已進行
               開標66次，原告丙○○、丁○○、戊○○之損
               害額各為66萬元。
    2.第3會：(1)會款10,000元。
             (2)自92年9 月1 日起至97年1 月1 日止，每月1日
               晚上8 時開標，逢3 月、6 月、9 月當月25日
               晚上8 時各加標1 次。
             (3)含會首共72名會員。
             (4)原告丙○○參加2 會、丁○○參加1 會，且均
               為活會，該會至93年7 月10日時，已進行開標
               16次，原告丙○○、丁○○之損害額依序各為
               32萬元、16萬元。
    3.第5會：(1)會款10,000元。
             (2)自93年5 月10日起至95年7 月10日止。
             (3)含會首共28名會員。
             (4)原告丙○○參加2 會，己○○、丁○○、羅淑
               娟均各有1 活會，且均遭冒標，該會至93年7
               月10日時，已進行開標4 次，原告丙○○、羅
               淑慧、丁○○、戊○○之損害額各為8 萬元、4
               萬元、4萬元、4萬元。
    4.精神慰撫金：原告因被告之冒標倒會行為，致財誤陷於困
      難，名譽、信用均嚴重受損，精神上遭受無法言喻之痛苦
      ，爰依民法第227 條第1 項準用民法第195 條第1 項，請
      求精神慰撫金各20萬元。
    5.綜上，被告應連帶給付原告丙○○、己○○、丁○○、戊○○依序各126 萬元、24萬元、106 萬元、90萬元之金額
      ，並均自起訴狀繕本送達翌日起至清償日止，按年息百分
      之五計算之利息。
（三）聲明：被告應連帶給付原告丙○○、己○○、丁○○、戊○○依序各126 萬元、24萬元、106 萬元、90萬元之金額
      ，並均自起訴狀繕本送達翌日起至清償日止，按年息百分
      之五計算之利息；並陳明願供擔保請准宣告假執行。
三、被告均未於言詞辯論期日到場，亦未提出書狀作何聲明或陳
    述。
四、原告主張被告2 人係夫婦，被告甲○○○以被告乙○○為會
    首，2 人共同召集如附表1 至附表6 所載之互助會，其等熟
    知互助會會員於開標日期並不經常到場參與投標，乃基於行
    使偽造準私文書及詐欺取財等之概括犯意聯絡，在臺北縣中
    和市○○街12巷10號其等住處，冒用部分會員名義，及在投
    標單上偽造會員署押暨投標金額，而行使之，足生損害於該
    被冒標之會員，並致各該互助會活會會員陷於錯誤，而交付
    會款。嗣於民國93年7 月間，被告未依約繳付得標者之會款
    ，而宣佈倒會等情，業據提出互助會單影本1 件為證。被告
    等上開冒用會員名義標會，向原告詐取會款之事實，業據臺
    灣高等法院判決被告甲○○○、乙○○均處有期徒刑4 年，
    此有本院依職權調閱臺灣高等法院96年度上易字第237 號刑
    事判決1 份在卷可按，核與原告指訴之情節相符，則被告已
    於相當時期受合法之通知，而於言詞辯論期日不到場，亦未
    提出書狀爭執，依民事訴訟法第280 條第3 項前段、第1 項
    規定，視同自認，原告之上開主張，應信為真實。
五、按損害賠償，除法律另有規定或契約另有訂定外，應以填補
    債權人所受損害及所失利益為限，民法第216 條第1 項定有
    明文。第按臺灣省民間合會之習慣，合會定期開標，以標金
    （即所謂會息）最高者為得標，會員得標時應付出標金，此
    項標金為未得標會員所應得之利益，會首倒會應認為有損害
    未得標會員所應得利益之行為，對於未得標會員，除應給付
    原繳會款外，並應負給付標金之義務。本件原告丙○○、己○○、丁○○、戊○○參加被告召集之上開互助會，因被告
    冒標而繳納上開會款，依上開說明，原告丙○○、己○○、
    丁○○、戊○○自得請求因被告冒標所受之損害。而按「因
    故意或過失，不法侵害他人之權利者，負損害賠償責任」、
    「數人共同不法侵害他人之權利者，連帶負損害賠償責任﹔
    不能知其中孰為加害人者，亦同。造意人及幫助人，視為共
    同行為人」，民法第184 條第1 項前段、第185 條分別定有
    明文，則被告2 人所為，自屬共同不法侵害原告之權利，應
    連帶負損害賠償責任，是原告丙○○、己○○、丁○○、戊○○自得請求被告連帶賠償其等依序各106 萬元、4 萬元、
    86 萬 元、70萬元之金額。
六、再原告丙○○、己○○、丁○○、戊○○另以其等因被告之
    冒標倒會行為，致財誤陷於困難，名譽、信用均嚴重受損，
    精神上遭受無法言喻之痛苦，爰依民法第227 條第1 項準用
    民法第195 條第1 項，請求精神慰撫金各20萬元等語。經查
    ：按民法第195 條第1 項規定：「不法侵害他人之身體、健
    康、名譽、自由、信用、隱私、貞操，或不法侵害其他人格
    法益而情節重大者，被害人雖非財產上之損害，亦得請求賠
    償相當之金額。其名譽被侵害者，並得請求回復名譽之適當
    處分」，民法第18條規定對於人格權受侵害時，以法律有特
    別規定者為限，得請求損害賠償或慰撫金，故侵權行為得請
    求精神慰撫金，以不法侵害他人身體、健康等權利及人格權
    為限。本件原告丙○○、己○○、丁○○、戊○○主張其等
    名譽、信用受侵害云云，然查所謂信用權係指以經濟活動上
    的可能性及支付能力為內容之權利，又稱經濟上信譽權，侵
    害信用權，一般認係指主張或散布不真實的事實，致他人在
    經濟活動上的可靠性或支付能力受到負面的評價（王澤鑑著
    侵權行為法第一冊第一四二頁，三民書局二○○一年七月出
    版），故原告所指被告之詐欺及偽造文書行為，並無上述主
    張或散布不實之事實，致其信用權受到侵害之情形，核與信
    用權受侵害之構成要件，並不一致，故原告指被告侵害其信
    用權云云，不足採信；又原告等所指遭被告倒會，致經濟能
    力、信用受影響，縱然屬實，亦僅屬間接反射之結果，並未
    能證明係被告有直接侵害其信用權。又侵權行為之成立，須
    權利係因加害人的行為而受侵害，而損害係因權利受侵害而
    發生，始足當之。換言之，侵權行為損害賠償，以有損害之
    發生及有原因之事實，並二者之間有相當因果關係為其成立
    要件。而所謂相當因果關係，係以行為人之行為所造成的客
    觀存在事實，為觀察的基礎，並就此客觀存在事實，依吾人
    智識經驗判斷，通常均有發生同樣損害結果之可能者，該行
    為人之行為與損害之間，即有因果關係。亦即無此行為，雖
    不必生此損害，有此行為，通常即足生此種損害者，是為有
    因果關係。無此行為，必不生此種損害，有此行為，通常亦
    不生此種損害者，即無因果關係。本件原告等另主張因遭被
    告無故倒會，至致其等名譽權造成損害，被告應賠償其精神
    上之損害云云，然未能舉證以明之，且其所述名譽所受損害
    縱屬真實，核與被告之行為，亦難認有相當因果關係存在，
    故其指被告侵害其等名譽，致精神受有損害云云，亦不足採
    。綜上所述，原告等主張被告侵害其等名譽及信用，請求被
    告賠償其等精神損害各20萬元云云，並無依據，應予駁回。
七、從而原告丙○○、己○○、丁○○、戊○○依侵權行為之法
    律關係請求被告依序各連帶給付1,060,000 元、40,000元、
    860,000 元、700,000 元，及自附帶民事起訴狀繕本送達翌
    日即95年12月9 日起至清償日止，按年息百分之五計算之利
    息，於法並無不合，應予准許。
八、原告均陳明願供擔保請准宣告假執行，經核原告丙○○、丁○○、戊○○勝訴部分，合於法律之規定，爰酌定相當之擔
    保金額分別宣告之，原告己○○之部分則因所命給付金額未
    逾50萬元，依民事訴訟法第389 條第1 項第5 款之規定，爰
    依職權宣告假執行。至原告其餘假執行之聲請，因訴之駁回
    而失所依附，不予准許，應併予駁回。
九、結論：本件原告之訴，為一部有理由，一部無理由，並依民
    事訴訟法第385 條第1 項前段、第79條、第85條第1 項但書
    、第389 條第1 項第5 款、第390 條第2 項、第392 條第2
    項，判決如主文。
中　　華　　民　　國　　96　　年　　10　　月　　31　　日
                  民事第三庭    法　官　邱靜琪
以上正本係照原本作成
如對本判決上訴，須於判決送達後20日內向本院提出上訴狀
中　　華　　民　　國　　96　　年　　10　　月　　31　　日
                                書記官　白俊傑
附表1 ：
一、本會自民國89年3 月20日起連標，至93年8 月5 日止。
二、本會會金壹萬元整，內標制，底標1200元，標金以百元為單
    位，高標限3000元，開標時，若低於底標，則視同底標。
三、本會於每月20日晚上8 時整開標，逢4 月、8 月、12月當月
    5 日晚上8 時整，各加標1 次，逾時恕不受理。
四、會首：乙○○（連會首1人及冒名者3人，共68人）。
附表2 ：
一、本會自民國90年4 月10日起連標，至93年8 月10日止。
二、本會會金貳萬元整，內標制，底標2000元，開標時，若低於
    底標，則視同底標。
三、本會於每月10日晚上8時開標，逾時恕不受理。
四、會首：乙○○（連會首1人及冒名者3人，共41人）。
附表3 ：
一、本會自民國93年3 月15日起連標，至93年12月15日止。
二、本會會金貳萬元整，內標制，底標2000元，標金以百元為單
    位，若低於底標，則視同底標。
三、本會於每月15日晚上8 時開標，逾時恕不受理。
四、會首：乙○○（連會首1人及冒名者4人，共35人）。
附表4 ：
一、本會自民國92年9 月1 日起連標，至97年1 月1 日止。
二、本會會金壹萬元整，內標制，底標1200元，標金以百元為單
    位，開標時，若低於底標，則視同底標。
三、本會於每月1 日晚上8 時整開標，逢3 月、6 月、9 月、12
    月當月25日晚上8 時整，各加標1 次，逾時恕不受理。
四、會首：乙○○（連會首1人及冒名者5人，共72人）。
附表5 ：
一、本會自民國93年3 月5 日起連標，至95年7 月5 日止。
二、本會會金貳萬元整，內標制，底標2000元，標金以百元為單
    位，開標時，若低於底標，則視同底標。
三、本會於每月5日晚上8時整開標，逾時恕不受理。
四、會首：乙○○（連會首1人及冒名者3人，共30人）。
附表6 ：己會
一、本會自民國93年5 月10日起連標，至95年7 月10日止。
二、本會會金壹萬元整，內標制，底標1200元，標金以百元為單
    位，開標時，若低於底標，則視同底標。
三、本會於每月10日晚上8時整開標，逾時恕不受理。
四、會首：乙○○（連會首1人及冒名者3人，共28人）。
